【裁判字號】    99,訴,385
【裁判日期】    990706
【裁判案由】    清償債務
【裁判全文】
臺灣臺北地方法院民事判決               99年度訴字第385號
原      告  李信盛
訴訟代理人  陳慶禎律師
被      告  林中斌
訴訟代理人  李淵聯律師
上列當事人間請求清償債務事件，本院於民國99年6 月29日言詞
辯論終結，判決如下：
    主      文
被告應給付原告新臺幣參佰零貳萬陸仟元及自民國九十八年八月
二十三日起至清償日止，按週年利率百分之五計算之利息。
訴訟費用由被告負擔。
本判決於原告以新臺幣壹佰零壹萬元供擔保後，得假執行。但被
告於假執行程序實施前，以新臺幣參佰零貳萬陸仟元為原告預供
擔保，得免為假執行。
    事實及理由
甲、程序方面：
    按訴訟，由被告住所地之法院管轄。被告住所地之法院不能
    行使職權者，由其居所地之管轄。訴之原因事實發生於被告
    居所地者，亦得由其居所地之法院管轄。又被告不抗辯法院
    無管轄權，而為本案之言詞辯論者，以其法院為有管轄權之
    法院。民事訴訟法第1條第1項、第25條分別定有明文。查本
    件被告之住、居所均非於本院管轄範圍內，惟其並未抗辯本
    院無管轄權而為本案之言詞辯論，依上開規定，本院自有管
    轄權，先此敘明。
乙、實體方面：
一、原告起訴主張：
  (一)被告於民國98年3月2日以購買股票急需資金為由向伊借款，
    伊遂先後於98年3月2 日、3月4日及3月11日，分別將新臺幣
    （下同）336,000元、878,000元及1,718,000 元匯至被告於
    彰化銀行松山分行開立之帳戶00000000000000號，另於98年
    3月11日將94,000 元匯至被告於新光銀行林森北路分行開立
    之帳戶0000000000000號，總計匯款3,026,000元（不含手續
    費）予被告。兩造約定被告應於購買之股票轉賣後或最遲應
    於借款日起1 個月之期限內償還之。嗣伊自寶來證券股份有
    限公司中山分公司（下稱寶來證券公司）營業員即訴外人邱
    仲明處輾轉得知被告業已將股票轉售之情，且距最後匯款日
    98年3月11日亦已逾1個月之清償期限，然被告竟未還款，遂
    於98年7月14日以新竹英明街郵局第793號存證信函催告被告
    返還借款，惟未經被告收受，爰依消費借貸法律關係請求被
    告返還借款，並聲明：除供擔保為假執行之金額外，如主文
    所示。
  (二)被告雖抗辯兩造素未謀面，焉有成為借款當事人之可能，借
    款關係應係存在其配偶廖文燕與借用伊名義之地下證券金融
    間，被告基於夫妻信任借帳戶供廖文燕接收匯款，亦非借用
    人云云。惟兩造因借款事宜曾於98年2 月間於位臺北市○○
    路旁被告所駕駛之賓士SL-600 型、車號6000-QK銀色雙門跑
    車上見面，且本件借款用途係直接用於股票買賣，所借金額
    係伊根據邱仲明傳真之被告股票交割資料而決定，則借款人
    之認定自應依股票交易帳戶及資金匯款帳戶名義人認定之。
    經廖文燕證述被告確有於寶來證券公司開戶，被告在家時是
    由其使用該帳戶買賣股票；被告不在家時，是廖文燕代為買
    賣，而大部分是網路下單，買賣資金後來有做當沖，是請營
    業員邱仲明向他人借錢，陸陸續續從97年底到98年4 月初幾
    乎每天都在借等語，及邱仲明亦證述被告之證券交易帳戶係
    被告本人申請開戶，被告與廖文燕間有簽股票交易之代理委
    託。是被告與廖文燕間既簽有股票交易之代理委託，並由營
    業員居間向伊借調資金，而股票交易帳戶、資金匯款帳戶之
    名義人係被告，且證人廖文燕證稱未見過伊亦未直接與伊聯
    繫，則無從依此認其為本件借款人。又被告既不否認伊有於
    前揭時日匯款至其從事證券交易所用之帳戶內，亦自陳本件
    資金往來係地下證券金融，則本件借款之貸與人為伊，借款
    人為被告，應可認定。此外，被告與廖文燕間有簽股票交易
    之代理委託，則邱仲明受廖文燕指示代為傳真、轉交文件、
    資料，應與受被告本人指示發生相同效力。又被證4 第7至9
    頁、第14、17-1、19-1頁所載「3/23林先生交割」、「3/18
    林先生借」、「3/20林先生（彰銀）借」等語，所謂林先生
    即係指被告林中斌，且邱仲明亦證稱此係按照伊所傳真之資
    料照謄，再傳真給廖文燕。是伊自信賴被告即為本件借款之
    借款人，則依民法第169 條表見代理之規定，被告亦應負授
    權人之責任等語。
二、被告則以：按稱消費借貸者，謂當事人一方移轉金錢之所有
    權於他方，而約定他方以數量相同之金錢返還之契約，是為
    借用人與貸與人之雙務契約。而若為借貸應有借貸契約，然
    被告不認識原告，且素未謀面，焉能成為借貸契約當事人。
    惟被告是將其於彰化銀行松山分行開立之帳戶000000000000
    00號借予其配偶即訴外人廖文燕使用，其並未向原告借款，
    且操作買賣股票之人係廖文燕而非被告。況依邱仲明電傳廖
    文燕函新光證券股份有限公司，及原告對廖文燕不動產聲請
    執行假扣押等情事觀之，借貸關係應係存於廖文燕與原告出
    借名義之地下證券金融業者（簡稱丙種金主）間，則原告既
    非貸與人，被告亦非借用人。又丙種金主委由邱仲明居間其
    與廖文燕之借貸函中提及「致廖小姐」一語，足證丙種金主
    借貸對象為廖文燕，並非被告。此外，該傳真函中「寶來廖
    小姐」、「新光廖小姐」等語，係指雙方往來使用之帳戶係
    廖文燕之證券及銀行乙存帳戶；「寶來林先生」、「新光林
    先生」則係指雙方所借用之被告帳戶；「共額」係指借款總
    額，亦即委買金額；「要出的股票金額」係指委賣金額；「
    借」指本金、「利」指利息；「共七天算六天扣一天」係指
    借用期間。「4月6日領這筆請確定回來金額不足額，請補現
    金748,060 元差額麻煩補現金。所有証金（公司）不在放款
    。請先處理完帳上的資金舊証金本（金）要麻煩補一下」，
    應係指到4月6日廖文燕尚差478,060 元。綜上，兩造均非本
    件借貸之當事人，兩造間亦無借貸之法律關係存在，縱原告
    基於信任而出借其帳戶供丙種金主假冒匯款，非貸與人；被
    告基於夫妻信任出借帳戶供廖文燕接收匯款，亦非借用人。
    雖有如原告前揭所述之款項匯入，然在集中市場買賣抵銷，
    並非有款項匯入即表示是有欠款。至利息之計算超過年息20
    % 部分，原告則無請求應予扣除等語，資為抗辯。並聲明：
    (一)原告之訴及假執行之聲請均駁回。(二)如受不利判決，願供
    擔保聲請宣告免為假執行。
三、兩造不爭執事項：
  (一)原告先後於98年3月2日、同年月4 日及同年月11日，分別將
    336,000元、878,000元及1,718,000 元匯至被告於彰化銀行
    松山分行開立之帳戶00000000000000號。
  (二)原告於98年3 月11日將94,000元匯至被告於新光銀行林森北
    路分行開立之帳戶0000000000000號。
四、本件爭點及法院得心證之理由：
    本件主要爭點為原告本於消費借貸法律關係請求被告返還借
    款及法定遲延利息，有無理由？本院判斷如下：
  (一)原告自98年3月2日至98年3 月11日止，將金額共30,260,000
    元自其於臺灣中小企業銀行開立之帳戶，前後分4 次分別轉
    入被告於彰化銀行松山分行開立之帳戶00000000000000號及
    新光銀行林森北路分行開立之帳戶0000000000000 號內，此
    有原告所提出之臺灣中小企業銀行存款交易明細表查詢單影
    本1份在卷可憑（本院卷第9至11頁），且為兩造所不爭執，
    堪信為真。然被告辯稱不認識原告且素未謀面，並未向原告
    借款，而僅將其於彰化銀行松山分行開立之帳戶0000000000
    0000號借予其配偶廖文燕使用云云。惟按稱消費借貸者，於
    當事人間必本於借貸之意思合致，而有移轉金錢或其他代替
    物之所有權於他方之行為，始得當之。是以消費借貸，因交
    付金錢之原因多端，除有金錢之交付外，尚須本於借貸之意
    思而為交付，方克成立。倘當事人主張與他方有消費借貸關
    係存在者，自應就該借貸意思互相表示合致及借款業已交付
    之事實，均負舉證之責任，其僅證明有金錢之交付，未能證
    明借貸意思表示合致者，仍不能認為有該借貸關係存在。最
    高法院98年臺上字第1045號判決要旨可參。經查，原告於本
    院審理時證稱，被告係經由其置放於寶來證券公司處有刊登
    放貸內容之廣告筆，而主動連絡向其借款，邱仲明僅係將該
    廣告筆放在寶來證券公司，其係借款予被告後始認識邱仲明
    ，此與證人邱仲明於本院審理時證述不清楚兩造間借錢之情
    事，核屬相符。又證人邱仲明係應廖文燕要求始將被告及廖
    文燕股票交割之資料即成交買賣之紀錄傳真予原告，並按原
    告傳真至寶來證券公司之資料依樣謄寫至報表上空白處後，
    再傳真給廖文燕一節，業經原告、證人廖文燕及邱仲明等證
    述明確且一致，當信為真，是邱仲明並無參與居間借款。雖
    證人廖文燕證稱其自97年底至98年初之期間內曾藉由邱仲明
    代向他人借款，然如前述，邱仲明既未居間本件借款，則本
    件借款即非廖文燕透過邱仲明向原告借貸之款項。況原告、
    廖文燕當庭互為指認，均證稱未見過對方，且原告亦證稱其
    係與被告接洽借款乙事而非廖文燕，其僅係以電話與廖文燕
    聯繫還款事宜爾。從而，本件借款應與廖文燕無涉。此外，
    原告於本院審理時證述「被告長相40幾歲、戴眼鏡、捲髮、
    身高不到170 公分、身材普通屬於一般身材、沒有什麼特別
    的特徵。」，是原告具體指出被告之樣貌，被告亦未否認，
    則被告辯稱不認識原告且素未謀面，不足採信。再者，證人
    廖文燕、邱仲明亦證稱被告及廖文燕於證券買賣交易確有資
    金欠缺之情事，且因被告有簽代理委託，則被告證券買賣之
    帳戶均係由廖文燕代為處理等情，實與原告主張之借貸事由
    相符，是原告指稱被告有向其借款之事實，應為屬實。又縱
    如被告所言借款人係廖文燕，其自可要求原告將款項匯入其
    於寶來證券公司之交割銀行帳戶即永豐銀行之帳戶內，何須
    借用被告之彰化銀行帳戶，實無須將款項匯入被告之彰化銀
    行及新光銀行之帳戶，顯見被告所辯有所不實。是被告辯稱
    其未向原告借款，僅係將其於彰化銀行之帳戶借予其配偶廖
    文燕使用，而否認兩造間之借貸關係存在，實悖於常理，自
    無可採。
  (二)按當事人互相表示意思一致者，無論其為明示或默示，契約
    即為成立。民法第153條第1項定有明文。又消費借貸契約之
    訂立，法律上並無應以書面為之之規定，民法第3條第1項所
    謂依法律之規定有使用文字之必要者，即不包含消費借貸契
    約之訂立在內。最高法院27年上字第3240號判例要旨可參。
    至借用人向貸與人所述借用金錢之緣由，是否屬實，借用人
    就其所借得之金錢作何用途，均與消費借貸契約之成立無關
    。經查，兩造間雖僅以口頭約定借款事宜，未立字據，惟依
    上開規定及說明，兩造間既就借款一事意思表示合致，消費
    借貸關係即成立，而被告借得之款項是否確實用於股票買賣
    交易，亦不影響兩造間已成立之消費借貸關係。此外，債權
    債務之主體以締結契約之當事人為準，故凡以自己名義結約
    為債務之負擔者，無論其實際享用債權金額之人為何人，當
    然應由締結契約之當事人負歸償之責。最高法院18年上字第
    1422號判例要旨可參。而查，被告所提出之手寫稿（本院卷
    第73至87頁），固能證明廖文燕用於股票買賣交易之資金與
    原告貸與之借款有關，然本件借款既係由被告與原告接洽，
    揆諸上開說明，無論實際使用該筆款項之人係被告或廖文燕
    ，自應由締結契約之當事人即被告負償還之責。
五、綜上所查，原告主張兩造間成立消費借貸關係，應認屬實，
    是原告請求被告應清償借款，洵屬有據，被告空言否認，委
    無足採。按消費借貸之借用人應於約定期限內，返還與借用
    物種類、品質、數量相同之物。民法第478 條前段定有明文
    。再按遲延之債務，以支付金錢為標的者，債權人得請求依
    法定利率計算之遲延利息。但約定利率較高者，仍從其約定
    利率。民法第233條第1項亦定有明文。本件被告與原告成立
    消費借貸契約後，經原告於98年7 月14日以新竹英明街郵局
    第00793號存證信函催告被告應於文到5日內清償借款3,026,
    000元，此有存證信函附卷可稽（見本院98年度司促字第197
    49號卷第7至8頁），被告既未否認曾收受該函，又未依函文
    內容清償債務，自應依法負遲延責任。從而，原告依消費借
    貸之法律關係，請求被告給付3,026,000 元，及自支付命令
    送達生效翌日即98年8月23日起至清償日止，按週年利率5%
    計算之利息，為有理由，應予准許。
六、兩造均陳明願供擔保，聲請宣告假執行及免為假執行，經核
    均無不合，爰分別酌定相當之擔保金額，予以准許。
七、本件事證已臻明確，兩造其餘攻擊防禦方法及未經本院援用
    之證據，核與判決之結果不生影響，爰不予逐一論駁，併此
    敘明。
八、訴訟費用負擔之依據：民事訴訟法第78條。
中    華    民    國    99    年    7     月    6     日
                  民事第四庭    法  官  余明賢
以上正本係照原本作成
如對本判決上訴，須於判決送達後20日內向本院提出上訴狀。如
委任律師提起上訴者，應一併繳納上訴審裁判費。
中    華    民    國    99    年    7     月    6     日
                                書記官  楊勝欽

司法院資訊處製作；財團法人民間司法改革基金會備份。
